臺灣士林地方法院民事判決　　　　　　 95年度簡上字第158號
上　訴　人　丙○○
訴訟代理人　陳瑞和律師
被 上訴 人　甲○○
訴訟代理人　戊○○
上列當事人間請求確認本票債權不存在事件，上訴人對於中華民
國95年8月9日本院內湖簡易庭95年度湖簡字第583號第一審判決
提起上訴，本院於96年4月19日言詞辯論終結，判決如下：
    主  文
上訴駁回。
第二審訴訟費用由上訴人負擔。
    事實及理由
一、上訴人起訴主張：上訴人之母林聖玲前於民國93年10月間，
    以上訴人之妹乙○○名義，購買台北市○○街87巷1 號1樓
    房地，當時即先給付新臺幣（下同）50萬元之定金，嗣因乙○○及上訴人家人皆無法辦理房貸，遂在被上訴人同意之下
    ，以被上訴人名義向銀行辦理貸款購買該屋，雙方約定1 年
    後被上訴人應配合辨理過戶房屋予上訴人之母，而當時買屋
    手續，則由仲介公司經辦，仲介費用為上訴人之母負擔。自
    94年3 月開始，上訴人之母陸續偕同被上訴人，以被上訴人
    名義分別向台北富邦、台新、中國信託等銀行開戶辦理信用
    貸款，而所有核貸之資金，包括銀行開戶用之印章及存摺，
    則完全交由上訴人之母用於繳納該屋價金頭款及後續貸款，
    而上訴人之母亦按月繳付買屋所生被上訴人之信貸、卡債及
    房貸。孰知被上訴人之妻己○○得知前揭被上訴人借名買屋
    一事，擔心被上訴人無法取得房地權狀，竟對上訴人一家吵
    鬧不休，對於以被上訴人名義借貸之302 萬元，強迫上訴人
    簽立本票，因上訴人有正當工作，不堪一再騷擾及威脅恐嚇
    下，始於94年10月14日在敦化南路公司樓下無奈簽下如附表
    所示之本票（下稱系爭本票），上訴人係因害怕才簽發該本
    票。且被上訴人也與上訴人的母親約定，若房屋拍賣時，則
    系爭本票將會還給上訴人，但被上訴人取得房地權狀後，竟
    未返還系爭本票，還向法院聲請前揭本票之裁定，並聲請強
    制執行上訴人之薪水，再強迫上訴人之母簽立切結書及協議
    書，要求將房屋轉賣，讓上訴人之母既無法取得房屋，且讓
    上訴人背負債務，可見被上訴人對上訴人並無債權存在，爰
    提起本件訴訟，請求確認被上訴人所持有上訴人所簽發系爭
    本票票據權利不存在等語。原審判決上訴人全部敗訴，上訴
    人提起本件上訴，並聲明：(一)原判決廢棄。(二)確認被上訴人
    所持有上訴人所簽發系爭本票票據權利不存在。
二、被上訴人則辯稱：系爭本票是上訴人自願簽的，伊沒有去騷
    擾上訴人，伊在聲請本票執行之前一直跟上訴人之母協調，
    但是其都沒有回應，伊才去執行，雖然在95年3 月間雙方曾
    經協商過，但後來也沒有達成協議，該房地目前在拍賣中，
    伊主張上訴人應該賠償損失，包括卡債跟信貸債務，因為上
    訴人之母用伊名義向銀行借錢，錢都是上訴人之母拿走了，
    伊也將卡交給上訴人之母使用，上訴人之母總共欠其3,024,
    681 元，因而上訴人之母才要求上訴人寫系爭本票給被上訴
    人作為擔保，並不是被上訴人逼上訴人簽的，上訴人也在其
    母簽立之94年10月13日借據（下稱系爭借據）上簽名，擔任
    其母之連帶保證人，自應就該債務負連帶賠償責任等語。並
    聲明：駁回上訴。
三、經本院協議簡化兩造之爭點如下：
    兩造間有無債權債務關係？(一)系爭借據上之簽名是否上訴人
    所為？(二)系爭本票是否上訴人被脅迫而簽發？
四、本院得心證之理由：
  (一)上訴人主張其與被上訴人間並無債權債務關係，係因上訴人
    之母借用被上訴人名義購屋及貸款，債務係上訴人之母所欠
    ，與上訴人無關，系爭借據上之簽名並非上訴人所為，如係
    上訴人本人所簽，何以未押指印，且被上訴人與上訴人之母
    曾約定，若房屋拍賣時，則系爭本票將會還給上訴人，但被
    上訴人取得房地權狀後，竟未返還系爭本票等語。被上訴人
    則辯稱上訴人之母林聖玲積欠其3,020,000 元債務，訂有94
    年10月13日借據，上訴人於翌（14）日在系爭借據上連帶保
    證人處簽名，並簽發同面額之系爭本票交付被上訴人，自應
    與林聖玲負連帶清償之責等語。經查：
    1.被上訴人主張上訴人之母林聖玲積欠其3,020,000元債務
      等情，有債務人林聖玲簽立之系爭借據為憑，亦為兩造所
      不爭執，應屬可信。兩造之爭點，則在系爭借據上上訴人
      之簽名是否真正？經查，系爭借據及系爭本票均係上訴人
      所親簽，時間是94年10月14日，地點在上訴人任職的公司
      樓下大馬路上等情，業據證人即被上訴人之配偶己○○於
      96年3 月9 日到庭證述在卷可稽。又查，系爭借據上上訴
      人之簽名字跡，與上訴人自承係其親簽之財團法人法律扶
      助基金會專用委任狀（本院卷25頁）、同意由受命法官調
      查證據狀（本院卷31頁）及系爭本票上之簽名，經本院以
      肉眼比對，其筆劃、筆順、轉折、方位及筆韻，均十分神
      似，足認系爭借據上該簽名應係上訴人所簽。上訴人雖辯
      稱系爭借據上之簽名可能是其母所仿造，其母常常仿其簽
      名到處去借錢云云，然上訴人並未舉證證明其母林聖玲曾
      經仿其簽名向他人借錢之事實，且以系爭借據上該簽名字
      跡而言，書寫筆劃十分流暢，應無他人仿造之可能。又上
      訴人主張系爭借據上，林聖玲及乙○○簽名上均蓋有指印
      ，如果該簽名真是其所親簽，何以未要求也蓋上指印云云
      ，惟依證人己○○前揭所證，系爭本票與系爭借據係其找
      上訴人在大馬路上所簽，並非與林聖玲及乙○○同時同地
      一起簽名，是以，被上訴人未再要求上訴人一併蓋上指印
      ，並無違反常情之處，況上訴人承認係自己親簽之系爭本
      票，亦未一併蓋上指印，有系爭本票在卷可稽，自難認上
      訴人之主張為可採。
    2.至於上訴人主張被上訴人曾與其母約定，若房屋拍賣時，
      系爭本票將還給上訴人，但實際上待被上訴人取得房地權
      狀後，卻未返還系爭本票等語，惟被上訴人否認有此約定
      ，上訴人亦未舉證以實其說，自難認其主張為可採。
    3.從而，上訴人固未直接向被上訴人借貸金錢而積欠債務，
      惟其既於其母林聖玲簽立之3,020,000元借據上連帶保證
      人處簽名，並簽發系爭本票，業如前述，依其文義，自係
      擔任該債務連帶保證人之意，而對被上訴人負擔連帶保證
      之責，而系爭本票即因該連帶保證債務而簽發，應無欠缺
      原因關係之情事可言。是以，上訴人主張其對被上訴人並
      無債權債務關係云云，自非可採。
  (二)上訴人主張系爭本票係遭被上訴人脅迫而簽發，應屬無效云
    云，固提出證人丁○○及乙○○為據，被上訴人則否認有脅
    迫上訴人簽發系爭本票之事。經查，證人丁○○於96年3月9
    日到庭固證稱於94年10月間某日，伊在公司曾發現有4、5個
    人圍在上訴人櫃檯那邊，態度不是很友善，後來上訴人曾說
    其被強迫簽本票等情，但證人丁○○並不能指認該日到場之
    人為何人，亦不清楚上訴人何時簽發本票，僅是單純轉述上
    訴人告知之事實，自難據為有利於上訴人之認定。至於證人
    即上訴人之妹乙○○，雖證稱其住院時，曾因其母林聖玲之
    要求，在一張本票正面上簽名，亦曾聽上訴人說過被上訴人
    等一群人有去公司鬧，叫上訴人簽本票云云，惟查系爭本票
    上發票人處僅有上訴人單一之簽名，並無證人乙○○簽名，
    顯見證人乙○○所證，縱使屬實，所簽亦非系爭本票，應與
    本件無關，又證人乙○○只是聽上訴人說被上訴人曾去公司
    鬧，並未親見上訴人確有遭脅迫簽發系爭本票之事，自難據
    以認定上訴人之主張為可採。
五、綜上，上訴人提起本訴，請求確認被上訴人所持有上訴人簽
    發之系爭本票票據權利不存在，為無理由，原審為上訴人敗
    訴之判決，並無不合，上訴論旨指摘原判決不當，求予廢棄
    ，為無理由，應予駁回。
六、兩造其餘提出之攻擊防禦方法或證據資料，經審核後認其對
    本件判決之結果並無影響，爰不一一論述，附此敘明。
七、據上論結，本件上訴為無理由，依民事訴訟法第436條之1第
    3項、第449條第1項、第78條判決如主文。
中　　華　　民　　國　　96　　年　　5 　　月　　4　 　日
                  民事第一庭  審判長法  官  黃小瑩
                                    法  官  陳靜芬
                                    法  官  高愈杰
以上正本係照原本作成。
本件當事人須以本判決適用法律顯有錯誤為上訴理由時，始得於
本判決送達後20日內向本院提出上訴狀，如已於本判決宣示後送
達前提起上訴者，應於判決送達後10日內補具上訴理由，（均按
他造當事人之人數附繕本），並經本院許可後方得上訴最高法院
。
中　　華　　民　　國　　96　　年　　5 　　月　　8 　　日
                                    書記官  高楚安
附表
┌───┬────┬──────┬───┬─────┐
│發票人│發票日  │票面金額    │到期日│本票號碼  │
├───┼────┼──────┼───┼─────┤
│丙○○│94.10.14│參佰零貳萬元│未記載│CH545436  │
└───┴────┴──────┴───┴─────┘
